【裁判字號】    96,國,4
【裁判日期】    980527
【裁判案由】    損害賠償
【裁判全文】
臺灣雲林地方法院民事判決                 96年度國字第4號
原      告  丙○○
原      告  丁○○○
共      同
訴訟代理人  乙○○
被      告  雲林縣政府
法定代理人  戊○○
訴訟代理人  林金陽律師
上列當事人間請求損害賠償事件，本院於民國98年5 月13日言詞
辯論終結，判決如下：
    主  文
被告應給付原告丙○○新台幣貳拾壹萬捌佰肆拾陸元及自96年6
月6 日起至清償日止，按年息百分之五計算之利息。
原告其餘之訴駁回。
訴訟費用由被告負擔百分之九，其餘由原告平均負擔。
本判決原告丙○○勝訴部分得假執行；但被告以新台幣貳拾壹萬
捌佰肆拾陸元為原告丙○○供擔保後，得免為假執行。
    事實及理由
壹、程序方面：
    按依國家賠償法請求損害賠償時，應先以書面向賠償義務機
    關請求。賠償義務機關對於前項請求，應即與請求權人協議
    。如賠償義務機關拒絕賠償，或自提出請求之日起，逾30日
    不開始協議，或自開始協議之日起，逾60日協議不成立時，
    請求權人得提起損害賠償之訴。易言之，依國家賠償法請求
    損害賠償時，應先以書面向義務機關請求，並於起訴時提出
    該機關逾期不協議、協議不成立或拒絕賠償之證明文件，此
    為訴權存在必備之要件，屬法院應依職權調查之事項，此有
    最高法院85年度台上字第2552號判決可資參照。查本件原告
    於起訴前即民國96年6 月5 日向被告請求國家賠償，經被告
    拒絕賠償，有被告96年7 月10日96年度法賠字第7 號拒絕賠
    償理由書在卷可稽，是原告提起本件國家賠償之訴，在形式
    上已為合法，應准許之，此合先敘明。
貳、實體方面：
一、原告主張：
(一)、緣原告於民國（下同）95年6 月間具狀向被告秘密檢舉斗六
    市江厝里美麗大地社區，即威陽實業股份有限公司（下稱威
    陽公司）未經許可擅自佔用道路設置廣告燈旗及樹立廣告看
    板，有危及人民生命財產，明顯違反建築法，詎料被告承辦
    人員林宏文竟將原告姓名同時函文被檢舉人威陽公司，而被
    告承辦主管吳文能負責公文審核及決行竟未察覺核正，因而
    暴露原告身分，而使原告分別於95年6 月25日、95年8 月30
    日及95年9 月7 日遭受多次恐嚇，引爆承租戶退租損失，原
    告及家人均蒙受相當大之傷害，林宏文及吳文能經原告提起
    刑事告訴，業經法院各判處拘役30日，緩刑2 年在案。
(二)、95年6 月25日二位不明人士至斗六市○○里○○路100 巷23
    號，尋找原告未遇，適逢承租戶，恐嚇要原告死得很難看，
    原告自此心存恐懼日夜難安。
(三)、復於同年8 月30日約17點又至原告自宅斗南鎮○○○路220
    巷3 弄27號欲殺害原告丙○○，原告妻丁○○○佯稱原告丙○○尚未返家，不信即強行進入，原告丙○○為恐遭殺害，
    破門逃跑，因追殺未果復又恐嚇原告丁○○○稱「不得報警
    ，否則殺害全家，這是檢舉的報應，我們會再來的」云云。
(四)、又於同年9 月7 日又至斗六市江厝里100 巷23號出租戶欲找
    原告未遇，竟以利器破壞門前水塔及貼恐嚇標語「敬告：檢
    舉的後果，全家必遭彈洗，信不信由你，殺人不見血上。」
    ，翌日原告即向斗六分局溝埧派出所報案。
(五)、原告丙○○屢受恐嚇打擊，遂於95年9 月15日至斗六雲萱診
    所做精神治療，同年9 月25日再轉往台大醫院雲林分院續為
    醫治，仍未改善轉往嘉義華濟醫院住院醫療。原告丁○○○
    也因長期恐慌過度導致失眠焦慮，也於96年1 月24日至嘉義
    基督教醫院精神科醫治。
(六)、原告請求損害賠償之數額如下：
１、租賃損失新台幣（下同）216,000元。
    遭此恐嚇後，因無法排除阻礙，視同違約，承租戶要求退租
    ，經調解違約金為36,000元。及原告95年9 月1 日至96年9
    月1 日止租金損失12個月180,000元。
２、醫療費20,786元
    雲萱診所醫療費200 元；台大醫院雲林分院醫療費9,520 元
    ；華濟醫院醫療費5,126 元；嘉義基督教醫院醫療費5,940
    元。
３、工作損失1,761,410元
    原告丙○○身心受創後未能工作之損失自95年6 月至96年3
    月計15個月，以最低工資15,000元計15,000X15=225,000 元
    。至65歲退休止未能工作之損失650,000元。
    原告丁○○○身心受創後未能工作之損失自96年1 月至96年
    9 月計9 個月，以投保薪資26,490元計26,490X9=236,410元
    。至65歲退休止未能工作之損失650,000元。
４、精神慰撫金500,000元
    原告二人所受精神痛苦之慰藉金各250,000 元計500,000 元
    。
５、監視器系統費35,000元
    為確保全家安危及搜證監視器系統費35,000元。
(七)、基上所述，聲明請求被告給付原告丙○○1,485,846 元；給
    付原告丁○○○1,136,910 元，及自請求日起至清償日止按
    週年百分之5 計算之利息暨訴訟費用由被告負擔等語。
二、被告抗辯：
(一)、原告未向被告檢舉前，即與威陽公司發生糾紛，雙方並因此
    鬧進斗六分局溝埧派出所，因此原告與威陽公司既早因糾紛
    而結怨，與被告因疏失而誤將檢舉人之姓名函知威陽公司無
    關。
(二)、原告雖指稱遭多次恐嚇，惟此並無證據足以證明，退萬步言
    ，若原告指稱遭威陽公司恐嚇，則原告與威陽公司早即因糾
    紛而結怨，絕非因被告疏失誤將原告之姓名函知威陽公司所
    致。
(三)、原告指稱受有承租戶退租之損失，惟原告並非房屋之所有權
    人，縱原告有提出房屋出租書為證，亦無法證明原告有出租
    之合法權源，因此原告此項主張顯屬無據。
(四)、原告究因何故至醫院就診，祗有原告自知，惟從台大診斷證
    明書記載得知，原告之病症為情感性精神病，入睡或維持睡
    眠之持續障礙，良性本態性高血壓，其他酒癮，持續性，由
    診斷證明書所顯現之症狀，應屬原告個人行為或體質所致，
    故原告請求受有醫療費用之損失，顯屬無據。
(五)、原告指稱同年9 月7 日又至斗六市江厝里100 巷23號以利器
    破壞門前水塔及貼恐嚇標語「敬告：檢舉的後果，全家必遭
    彈洗，信不信由你，殺人不見血上。」，惟據原告就上揭指
    稱所提之照片日期卻為95年8 月20日，顯然與原告指稱不符
    。
(六)、原告指稱因身心受創未能工作而受有損失及精神慰撫金，均
    無法舉證證明，應屬無據。
(七)、原告指稱為確保全家安危及搜證監視器系統費35,000元，係
    原告就自身利益行為所為之考量，與被告無關，其請求亦屬
    無據。
(八)、綜上，原告請求被告給付，依法自有未合，因而聲明駁回原
    告之訴及訴訟費用由原告負擔。
三、兩造不爭執及爭執事項為：
(一)、不爭執事項
１、原告於95年6 月19日向被告雲林縣政府秘密檢舉斗六市江厝
    里美麗大地社區，即威陽公司未經許可，擅自佔用道路設置
    廣告燈旗及豎立廣告看板，有危及人民生命財產之事。
２、被告承辦人林宏文疏未注意保密，而將檢舉人名字記載於95
    年6 月23日府城建字第0950062553號函，並一併函請威陽公
    司依規定申請或自行折除，致洩漏檢舉人丙○○身份。
３、被告承辦人林宏文及課長吳文能因此洩漏秘密之事，經檢察
    官聲請簡易處刑，並經法院各處拘役30日，緩刑2 年確定。
(二)、爭執之事項
１、原告是否因為被告承辦人員洩漏檢舉事項而遭到恐嚇？如有
    ，原告所受損害與被告公務員執行職務行使公權力間，是否
    具因果關係？
２、原告請求被告賠償之損害及金額，是否有據？
四、本院判斷：
(一)、原告是否因為被告承辦人員洩漏檢舉事項而遭到恐嚇？如有
    ，原告所受損害與被告公務員執行職務行使公權力間，是否
    具因果關係？
１、原告丙○○主張於95年6 月間具狀向被告秘密檢舉威陽公司
    未經許可擅自佔用道路，設置廣告燈旗及樹立廣告看板，有
    危及人民生命財產，明顯違反建築法規，而被告建築管理課
    承辦人林宏文於受理原告丙○○檢舉案件後，於95年6 月23
    日以府城建字第0950062553號函，行文威陽公司，於函文說
    明欄記載「依丙○○君95年6 月19日檢舉書辦理」、「．．
    ．於文到30日內提出申請或自行拆除，如自行拆除，請拆除
    前、拆除中、拆除後拍照，並將各處拆除照片三份送達本府
    ，俾憑轉知檢舉人。」，該課主管課長吳文能負責公文審核
    及代為決行亦未察覺校正，致原告丙○○秘密檢舉威陽公司
    違反法令廣告事宜洩漏，因而暴露原告丙○○身分等情，為
    被告所不爭執，並有上開函影本在卷可稽，而承辦人林宏文
    及課長吳文能，因未遵守檢舉案件保密相關規定，過失洩漏
    本件關於中華民國國防以外應秘密之消息，經檢察官聲請簡
    易處刑，並經本院各處拘役30日，均緩刑2 年確定在案，亦
    有台灣雲林地方法院檢察署96年度偵字第1260號檢察官聲請
    簡易判決處刑書影本及本院96年度六簡字第160 號刑事簡易
    判決書影本附卷足按。是被告公務員不法執行職務行使公權
    力之行為，堪以認定。
２、原告又主張於95年6 月間秘密檢舉威陽公司上開違反法令廣
    告事宜，被告於同年6 月23日行文威陽公司後，原告隨即分
    別於95年6 月25日、95年8 月30日及95年9 月7 日遭受恐嚇
    等情，業據原告提出恐嚇照片、雲林縣警察局斗六分局受理
    刑事案件報案三聯單影本為證，並有本院向斗六分局溝埧派
    出所調閱原告於95年9 月8 日報案之卷證資料可資佐證，復
    據證人黃靜揚於本院證稱：「一、二年前暑假，下午三、四
    點時我去加水，有二個人一直敲門，他太太開門，他們說要
    找丙○○，他太太說不在，他們不相信，他們二個人就衝進
    去裡面，就看見丙○○從側門跑掉，那二個人就追上去，但
    沒有追到，後來，他們折回來說，亂檢舉要給你死的很難看
    ，他們要離開時，並說不要報警，不然會死的很難看，並說
    我們還會再來，．．．」。又證人即向原告承租房屋之承租
    人甲○○於本院亦證稱：「有一天，我在中午休息，我在整
    理，有二個人進來，說要找房東，問我是不是丙○○，我說
    我不是，我是租房子的人。那二個人跟我說，如果我遇到丙○○的話，要我轉述給丙○○說，他自己如果喜歡向別人檢
    舉的話，要讓他死的很難看。．．．」，而原告丙○○因上
    開檢舉洩漏致遭不明人士恐嚇一事，於95年9 月3 日曾向被
    告政風室陳情，被告政風室函覆主旨記載「有關台端陳為本
    府建管單位洩漏檢舉人身分致遭不明人士恐嚇等情乙案，復
    如說明，請  查照。」，亦有被告政風室95年9 月21日以雲
    政查字第1346號函在卷足憑，足見原告主張其因上開檢舉案
    件受到恐嚇為真實。
３、被告雖抗辯原告丙○○遭受恐嚇，係因其之前與威陽公司早
    即因糾紛結怨，絕非因被告疏失誤將原告丙○○姓名函知威
    陽公司所致，惟為原告所否認。經查，原告丙○○固於95年
    6 月4 日因威陽公司經理何世宰及郭永昌等人，未經原告丙○○承租人甲○○同意，任意拆下印有土葬、火葬棺批發零
    售字樣之看板等事，而與原告丙○○發生糾紛，然該案件經
    檢察官偵查後，認為何世宰、郭永昌等人毀損及妨害自由罪
    嫌不足，而於95年7 月27日予以不起訴處分在案，有本院調
    閱台灣雲林地方法院檢察署95年度偵字第3422號偵查卷宗影
    本在卷可資佐證，該案件既經檢察官不起訴處分而終結，應
    不致再起風波。再者，原告丙○○遭受恐嚇之內容均因檢舉
    上開威揚公司違法廣告而起，已如前述，若被告公務員林宏
    文、吳文能執行職務行使公權力，不因上開疏失洩漏原告丙○○秘密檢舉事項，原告丙○○當不致因而受到恐嚇，準此
    ，自堪認原告丙○○遭受恐嚇與被告公務員不法執行職務行
    使公權力間，有相當之因果關係。
４、本件係原告丙○○於95年6 月間具狀向被告秘密檢舉威陽公
    司未經許可擅自佔用道路，設置廣告燈旗及樹立廣告看板，
    有危及人民生命財產，明顯違反建築法規，而被告承辦人員
    執行職務行使公權力，因上開疏失洩漏原告丙○○秘密檢舉
    事項，致使原告丙○○因而受到恐嚇，已如前述，從證人黃
    靜揚及甲○○之證述內容觀之，因本件受到恐嚇之對象均係
    原告丙○○，而非原告丁○○○，難認原告丁○○○有因本
    件洩漏秘密檢舉事宜而受牽累，況原告丁○○○於本件洩漏
    秘密檢舉事宜之前，自93年7 月14日即因憂鬱症持續在財團
    法人嘉義基督教醫院就診，此有該醫院98年3 月3 日嘉基醫
    字第980300004 號函附卷可資佐證，自難認原告丁○○○主
    張之損害與被告公務員不法執行職務行使公權力間，有相當
    之因果關係，是原告丁○○○請求均無理由，應予駁回。
(二)、原告丙○○請求被告賠償之損害及金額，是否有據？
１、原告丙○○不得請求租賃損失216,000元。
    原告丙○○雖主張遭受恐嚇後，因無法排除阻礙，視同違約
    ，承租戶要求退租，經調解違約金為36,000元及95年9 月1
    日至96年9 月1 日止租金損失12個月180,000 元。惟查，本
    件被告承辦人員因疏失洩漏原告丙○○秘密檢舉事項，係使
    原告丙○○受到恐嚇，至於原告丙○○承租人甲○○並未受
    到任何傷害，此從證人甲○○於本院證述「．．．我跟他說
    ，我不是丙○○，那二個人就回家了」，可得應證。證人甲○○又證稱「．．．之前看到他與其他人有糾紛，所以，害
    怕被修理錯誤，就搬走了。」，足見承租人甲○○係自己主
    觀臆測而與原告丙○○終止租約，另由原告與承租人甲○○
    於雲林縣大埤鄉調解委員會成立之調解書觀之，雙方終止租
    約之調解內容，均未論及承租人甲○○有因本件原告丙○○
    受到恐嚇而終止租約之情節，此有調解書影本在卷可證，自
    難謂原告租賃損失與被告承辦人員洩漏原告丙○○上開秘密
    檢舉事宜有關，原告丙○○此部分之請求，不應准許。
２、原告丙○○得請求醫療費用10,846元。
    原告丙○○主張多次受恐嚇打擊，遂於95年9 月15日至斗六
    雲萱診所做精神治療，同年9 月25日再轉往台大醫院雲林分
    院續為醫治，仍未改善，轉往嘉義華濟醫院住院醫療。並提
    出雲萱診所診斷證明書、台大醫院雲林分院診斷證明書、精
    神部心理衡鑑及心理治療用紙、華濟醫院乙種診斷證明書、
    醫療收據均影本為證，原告丙○○支付醫療費用為10,846元
    ，本院認原告丙○○上開支出，屬醫療之必要行為，應予准
    許。至於原告丙○○於提出之醫療費費就診明細表計算金額
    為10,846元，經檢核符合所附之醫療費用收據，其起訴狀陳
    明台大醫院雲林分院醫療費為9,520 元，實為7,520 元；華
    濟醫醫療費為5,126 元，實為3,126 元，此部分超過實際支
    付，應予駁回。
３、原告丙○○不得請求工作損失875,000元。
    原告丙○○主張身心受創後，未能工作之損失自95年6 月至
    96年3 月計15個月，以最低工資15,000元計15,000X15=225,
    000 元。至65歲退休止未能工作之損失650,000 元。經查，
    原告丙○○主張之工作損失，未能提出證明，已難認為真實
    。再者，本院函文台大醫院雲林分院及財團法人嘉義基督教
    醫院，請依據原告診療紀錄判斷其病症是否達喪失工作能力
    之程度，如有則喪失工作能力之程度及期間各為何？財團法
    人嘉義基督教醫院函覆「．．．憂鬱症與工作能力之喪失並
    無絕對之因果關係，如要回覆上述問題，需請病患回院接受
    心理衡鑑及職能評估。」，有該院98年3 月3 日嘉基醫字第
    98 0300004號函附卷可佐；台大醫院雲林分院則回覆「要求
    鑑定丙○○工作能力程度乙案，本院派陳廣鵬醫師協助鑑定
    ，請個案於門診診察，安排相關評估後予以鑑定．．」，有
    該院98年3 月24日台大雲分精字第0980002370號在卷足按，
    是以原告丙○○縱因恐嚇而有精神疾病，其精神疾病與工作
    能力喪失並無必然關係，仍需進一步鑑定方能確定，本院於
    98年4 月8 日言詞辯論期日要求原告前往鑑定以為信實，原
    告於98年4 月10日具狀拒絕前往鑑定，自難認原告丙○○此
    部主張為真實。
４、原告丙○○得請求精神慰撫金200,000元
    原告丙○○主張遭受恐嚇，精神痛苦不安，為此請求慰藉金
    250,000 元。查，非財產上之損害部分，其慰撫金之賠償須
    以人格權遭遇侵害，使精神上受有痛苦為必要，其核給之標
    準，固與財產上損害之計算不同，然非不可斟酌雙方身分、
    資力與加害程度，及其他各種情形核定相當之數額。本件被
    告為政府機關，因其承辦人員疏失未注意保護秘密檢舉人而
    致使原告丙○○受到多次恐嚇，其承辦人員亦為此受到刑事
    處遇，已如前述，原告丙○○係中華電信退休員工，有二筆
    不動產，亦有財產資料可參。本件原告係因被告承辦人員疏
    失洩漏秘密檢舉事宜，致使原告丙○○受到多次恐嚇精神受
    創，本院考量上情、原告所受損害及被告承辦人員疏失之情
    度，認原告丙○○請求給付之精神慰撫金250,000 元，尚屬
    過高，應核減為200,000 元，始屬允當，逾此範圍之請求，
    不應准許。
５、原告丙○○不得請求監視器系統費35,000元
    原告丙○○主張為確保全家安危及搜證，裝設監視器系統費
    用35,000元。查，本件雖因被告承辦人員疏失洩漏原告丙○○秘密檢舉事宜，致使原告丙○○受到多次恐嚇，然裝設監
    視器系統僅便以搜證，並無助於防範原告丙○○再次受到恐
    嚇傷害，難認和被告承辦人員洩漏檢舉秘密具有關連性，此
    從原告丙○○主張曾在不同處所受到恐嚇，而原告僅裝設一
    處監視器亦得應證，是原告丙○○此部分請求，核屬無據。
(三)、末按給付無確定期限者，債務人於債權人得請求給付時，經
    其催告而未為給付，自受催告時起，負遲延責任。其經債權
    人起訴而送達訴狀，或依督促程序送達支付命令，或為其他
    相類之行為者，與催告有同一之效力；遲延之債務，以支付
    金錢為標的者，債權人得請求依法定利率計算之遲延利息；
    應付利息之債務，其利率未經約定，亦無法律可據者，週年
    利率為百分之5 ，民法第229 條第2 項、第233 條第1 項、
    第203 條定有明文。查原告丙○○請求被告負損害賠償責任
    ，屬給付無確定期限之債務，被告應自受催告時起始負遲延
    責任。原告丙○○於於96年6 月5 日向被告請求國家賠償，
    有被告拒絕賠償理由書可稽，依法原告丙○○得請求自國家
    賠償請求書送達翌日即97年6 月6 日起至清償日止，按週年
    百分之五計算之法定遲延利息。
(三)、綜合上述，原告丁○○○請求被告給付1,136,910 元，為無
    理由，應予駁回。原告丙○○請求被告給付210,846 元，及
    自請求翌日即96年6 月6 日起，至清償日止，按年息百分之
    五計算之利息，為有理由，應予准許，逾此範圍及利息之請
    求，不應准許，應予駁回。原告丙○○勝訴部分未逾五十萬
    元，爰依職權宣告假執行及酌定相當擔保金額宣告被告免予
    假執行。
五、本件事證已明，兩造其餘攻擊防禦方法及其他爭點，於判決
    結果無影響，故不一一論列，附此敘明。
六、據上論結，本件原告之訴為一部有理由，一部無理由，依民
    事訴訟法第79條、第85條第1 項、第389 條第1 項第5 款、
    第392 條第2 項，判決如主文。
中    華    民    國    98    年    5     月    27    日
                  民事第一庭        法  官  紀文勝
以上正本係照原本作成
如對本判決上訴，須於判決送達後20日內向本院提出上訴狀 (須
附繕本)。
中    華    民    國    98    年    5     月    27    日
                                    書記官  李世文


司法院資訊處製作；財團法人民間司法改革基金會備份。
